臺灣臺北地方法院刑事判決
110年度訴字第642號
公  訴  人  臺灣臺北地方檢察署檢察官
被      告  楊振  


選任辯護人  吳孟哲律師
上列被告因違反毒品危害防制條例案件，經檢察官提起公訴（11
0年度偵字第15332號），本院判決如下：
    主  文
楊振販賣第二級毒品未遂，處有期徒刑貳年陸月。
扣案之iPhone 8 Plus行動電話（含門號○○○○○○○○○○號SIM卡壹枚
、IMEI碼：000000000000000號）壹具沒收；未扣案之犯罪所得
新臺幣柒仟元沒收，於全部或一部不能沒收或不宜執行沒收時，
追徵其價額。
    事  實
一、楊振明知大麻屬毒品危害防制條例列管之第二級毒品，依法
    不得販賣，竟基於販賣第二級毒品大麻以營利之犯意，於民
    國110年5月4日下午4時13分許，開始以其所有搭配門號0000
    000000號之iPhone 8 Plus行動電話，使用通訊軟體Wickr M
    e（下稱Wickr Me）與賴柏廷聯繫交易大麻事宜，雙方於同
    日晚間10時13分許談妥由楊振以新臺幣（下同）7,000元之
    價格出售4公克大麻予賴柏廷，賴柏廷旋於翌日下午4時15分
    許自其所有彰化商業銀行帳號00000000000000號帳戶（下稱
    彰化銀行帳戶）將上開價金轉帳至楊振所有中國信託商業銀
    行帳號000000000000號帳戶（下稱中信銀行帳戶），並相約
    同日晚間10時40分許見面，嗣兩人見面後，楊振尚未交付大
    麻之際，即於同日晚間11時50分許，由賴柏廷駕駛車牌號碼
    000-0000號租賃小客車搭載楊振行經臺北市大安區辛亥路與
    建國南路交叉路口時，因形跡可疑，為警攔查，當場自楊振
    隨身包內扣得大麻2包，並將楊振、賴柏廷當場逮捕而未遂
    。後經警檢視楊振扣案之上開行動電話內容，始悉上情。
二、案經臺北市政府警察局大安分局（下稱大安分局）報請臺灣
    臺北地方檢察署檢察官偵查後起訴。
    理  由
壹、證據能力部分：
一、證人賴柏廷於警詢時所為之陳述，係被告以外之人於審判外
    之陳述，而被告及其辯護人爭執該陳述之證據能力，復查無
    傳聞例外之規定可資適用，依刑事訴訟法第159條第1項規定
    ，該陳述應無證據能力。
二、除前揭證據資料外，本判決所引被告以外之人於審判外所為
    之陳述，悉經當事人於本院明白表示同意作為證據（見本院
    卷第53頁、第113頁），而該等證據之取得並無違法情形，
    且與本件之待證事實，具有關連性，核無證明力明顯過低之
    事由，本院審酌上開證據作成時之情況，認為適當，依刑事
    訴訟法第159條之5第1項所定傳聞例外之規定，認有證據能
    力。
三、其餘資以認定被告犯罪事實之非供述證據，亦查無違反法定
    程序取得之情形，依刑事訴訟法第158條之4規定反面解釋，
    亦具證據能力。　　
貳、實體部分：
一、認定事實所憑之證據及理由
  ㈠訊據被告楊振固坦承有使用Wickr Me與賴柏廷討論購買大麻
    事宜並取得7,000元等事實，惟矢口否認有何販賣第二級毒
    品之犯行，辯稱：我是與賴柏廷一起向上游合購大麻，而非
    我販賣大麻給賴柏廷等語，辯護人則辯以：被告係與賴柏廷
    及Wickr Me暱稱為「riddlevillager」、「elbowow」等人
    集資合購大麻，並由被告出面向上游取貨，再分別轉交，但
    於賴柏廷開車載被告至上游交易地點取貨途中遭警查緝，致
    與上游交易未成功，被告無任何營利意圖及事實等語。經查
    ：
  ⒈被告於如附表所示之時間，以其持有搭配門號0000000000號
    之iPhone 8 Plus行動電話，透過Wickr Me，以暱稱「gg3be
    0」之帳號，與暱稱「madao2020」之賴柏廷為如附表所示之
    交談內容；賴柏廷於110年5月5日下午4時15分許自其彰化銀
    行帳戶轉帳7,000元至被告中信銀行帳戶；被告與賴柏廷相
    約同日晚間10時40分許見面，嗣兩人見面後，被告尚未交付
    大麻之際，即於同日晚間11時50分許，賴柏廷駕駛前揭租賃
    小客車搭載楊振行經臺北市大安區辛亥路與建國南路交叉路
    口時，為警攔查，當場自楊振隨身包內扣得大麻2包，並將
    楊振、賴柏廷當場逮捕等情，此經被告自承在卷（見本院卷
    第54頁），核與證人賴柏廷於偵訊時證述內容相符（見偵卷
    第182至184頁），並有被告與賴柏廷間之Wickr Me對話擷圖
    、被告之中信銀行帳戶交易明細、賴柏廷之彰化銀行帳戶交
    易明細、大安分局搜索扣押筆錄暨扣押物品目錄表及大麻2
    包扣案可佐（見偵卷第57至65頁、第87至93頁、第247頁、
    本院卷第82頁），上揭事實，首堪認定。
  ⒉按所謂合資、代購、調貨行為是否構成販賣，自應視被告在
    買賣毒品過程中之交易行為特徵而定，即其究係立於賣方之
    立場，向上游取得貨源後以己力為出售之交易，抑或立於買
    方立場，代為聯繫購買加以判斷。若被告接受買主提出購買
    毒品之要約，並直接收取價金、交付毒品與買主，自己完遂
    買賣的交易行為，阻斷毒品施用者與毒品提供者的聯繫管道
    ，縱其所交付之毒品，係其另向上游毒販所取得，然其調貨
    行為仍具有以擴張毒品交易而維繫其自己直接為毒品交易管
    道之特徵，自仍屬於毒品危害防制條例所規定之販賣行為，
    因上游毒販與買主間並無直接關聯，無從認係立於買方立場
    ，為買主代為聯繫購買毒品，該毒品交易行為，自僅屬被告
    自己之單獨販賣行為（最高法院108年度台上字第2120號判
    決意旨參照）。
  ⒊被告本案所為應係販賣第二級毒品行為
  ⑴經查證人賴柏廷於偵訊證稱：我與楊振110年5月4日Wickr Me
    的對話內容，是講大麻交易，楊振說「新的」、「猛的」是
    指大麻，「1750」是指1克大麻的價格，楊振回答「5左右」
    是指我可以拿5公克左右，我後來決定買4公克大麻，且我從
    自己彰化銀行帳戶轉帳給楊振，本來110年5月5日見面是楊
    振要拿大麻給我，但大麻還沒交完成交易等語（見偵卷第18
    3頁）。證人賴柏廷於本院審理證稱：我與楊振110年5月4日
    Wickr Me的對話內容中「新的」、「猛的」是指大麻，「17
    50」是指1克大麻的價格，我說「可以拿4嗎」就是指我可以
    拿4公克嗎，被告未跟我說他是跟哪個大麻上游購買等語（
    見本院卷第115頁）。
  ⑵以證人賴柏廷上開證述與附表所示之Wickr Me對話內容互核
    ，整體脈絡相符無出入，且附表所示Wickr Me對話內容，與
    毒品交易常見之隱諱、簡短、極富默契之暗語對話模式相符
    。又證人賴柏廷上開證述亦與其轉帳7,000元至被告中信銀
    行帳戶之交易紀錄、本案查獲歷程相符。是被告與證人賴柏
    廷間Wickr Me對話擷圖、被告之中信銀行帳戶交易明細、賴
    柏廷之彰化銀行帳戶交易明細、大安分局搜索扣押筆錄暨扣
    押物品目錄表等證據，應足補強證人賴柏廷上開所為不利被
    告證詞之真實性。
  ⑶依證人賴柏廷前開證詞及附表所示對話內容，可知本案毒品
    交易係由被告先主動對賴柏廷提出大麻1公克1,750元之販賣
    要約後，兩人進行買賣磋商，並議定由被告以7,000元價格
    販賣4公克大麻予賴柏廷，賴柏廷亦係直接交付大麻價金7,0
    00元予被告，且係由被告以己力單獨與大麻上游賣方連繫買
    賣，賴柏廷不知被告取得大麻上游賣家為何人，對於被告與
    大麻上游賣家間之交易價格、數量等條件毫不知情，更無從
    置喙，其毒品交易之唯一對口管道即為被告，被告阻斷賴柏
    廷與毒品提供者間聯繫管道，藉以維持其本身直接與賴柏廷
    毒品交易之情形，顯然被告係在完成其自身與賴柏廷之毒品
    交易約定，被告本案所為應屬販賣行為。
  ⑷按非法販賣毒品係政府嚴予查緝之違法行為，非可公然為之
    ，且不論是以何形式包裝之毒品，均可任意分裝或增減其份
    量，而每次買賣之價量，亦隨時隨雙方關係之深淺、當時之
    資力、需求之數量及程度、毒品之成色、貨源之充裕與否、
    對行情之認知等因素，及購買毒品者被查獲時可能供述出其
    購買來源等各種不同之風險評估，而為機動的調整。是其價
    格標準，自非一成不變，且販賣者從各種「價差」或「量差
    」或「純度」謀取利潤方式，亦有差異，故而，販賣之利得
    ，除經被告坦承犯行，或就價量均明確供述外，委難查得實
    情。職是之故，縱未確切查得販賣賺取之實際差價，但除別
    有事證，足認係按同一價格轉讓，確未牟利外，尚難執此認
    非法販賣之事證有所不足，致知過坦承者難辭重典，飾詞否
    認者反得逞僥倖，而失情理之平；且毒品價格昂貴，取得不
    易，凡為販賣之不法勾當者，苟無利可圖，應無甘冒被查緝
    法辦重刑之危險，平白無端義務為該買賣之工作，是其販入
    之價格必較售出之價格低廉，而有從中賺取買賣差價牟利之
    意圖及事實，應屬合理之認定。本案被告、賴柏廷間交易毒
    品之型態，與一般販賣毒品之買賣交易型態並無二致，客觀
    上已該當毒品交易之實行，雖依本案其他卷內證據，無從查
    知被告從事本案毒品交易，確實之「價差」、「量差」或「
    純度差異」為何，然被告為智識正常之成年人，對於大麻交
    易向為檢警機關嚴予取締之犯罪應知悉甚稔。又依證人賴柏
    廷證稱：我與楊振認識約2年，在110年間差不多1個月見面1
    次，有時候會更久，不會一起施用毒品等語（見本院卷第11
    4頁、第122頁、第124頁），雙方僅為一般友人，無何特殊
    親暱情誼，衡諸常情，茍非有利可圖，被告實無甘冒販毒重
    罪風險，將毒品僅以購入價格更行轉售而不求利得之理，是
    依一般經驗、論理法則判斷，被告為本案販賣行為，應具營
    利之意圖。
  ⑸據上，被告本案所為應係販賣第二級毒品行為，應可認定。
  ⒋被告與辯護人雖辯稱：被告係與賴柏廷及Wickr Me暱稱為「r
    iddlevillager」、「elbowow」等人集資合購大麻，並由被
    告出面向上游取貨，再分別轉交，本案並非販賣大麻行為云
    云。然查：
  ⑴查證人賴柏廷於偵訊時未曾證述其與被告有合資購買毒品之
    情形（見偵卷第181至185頁）。復依被告與賴柏廷間如附表
    所示對話內容，及證人賴柏廷於本院證述：被告沒有跟他說
    是跟哪個上游購買大麻，被告沒有跟我說這次總共要合購多
    少大麻及參與合購有多少人等語（見本院卷第116頁），可
    證賴柏廷對被告取得大麻上游為何人及其他交易條件毫不知
    情，更無從置喙，而係由被告直接向賴柏廷報價及可購數量
    ，此情均與合資購買毒品之常情未符。
  ⑵復依被告與真實姓名年籍不詳暱稱「riddlevillager」及「e
    lbowow」於110年5月5日之Wickr Me對話內容以觀，被告均
    係直接通知對方有大麻可買及報價每公克1,800元，並詢問
    對方所需數量，再要求對方將相應大麻價金轉帳到被告帳戶
    ，若對方無法轉帳，則另約定現金交付地點，且商議被告交
    付大麻時間、地點等情，此有被告與暱稱「riddlevillager
    」及「elbowow」於110年5月5日之Wickr Me對話擷圖在卷可
    佐（見偵卷第95頁至108頁），可證其等均未曾討論「合資
    購買毒品」之出資比例及毒品分配方式等情，此顯與合資購
    買毒品之常情未符。是綜合被告與證人賴柏廷、暱稱「ridd
    levillager」及「elbowow」等人於Wickr Me之對話內容以
    觀，其等互動狀態顯與合資購買常情不同，反係與一般毒品
    買賣常情相符，自難認被告上開所辯可採。
  ⑶證人賴柏廷雖於本院審理中翻異前詞，證稱其係與被告合資
    購買大麻云云（見本院卷第114至125頁）。然證人賴柏廷此
    部分證詞，除與其偵查中之證詞顯然不符，更具諸多相互矛
    盾、不合常理之處，應屬虛偽不實，說明如下：
  ①查證人賴柏廷於本院證述：過去與楊振合購，每買10公克大
    麻，每公克會少付50元到100元，我們的默契是楊振都先跟
    我說原價，在實際見面時再告知我如果湊到數量，每公克會
    價差多少，於110年5月4日的Wickr Me對話中，因為我拿的
    數量沒有到楊振說的可以取得優惠價差的5公克，所以楊振
    沒有跟我說價差，我也沒有想湊數量取得價差，所以沒有問
    如果湊到數量後的價差是多少，但我們110年5月5日見面時
    ，我有向楊振詢問湊到10公克的價差，楊振說1公克差價100
    元云云（見本院卷第116至117頁、第121頁）。惟依一般合
    資購買常情，於提議合資購買時，主購者應會具體說明本次
    合購標的、可享有優惠價差所需之合購總數量、具體優惠金
    額、現尚未湊足之數量等情，以供參與者評估是否加入合購
    ，然證人賴柏廷所述情節顯於上開合資購買常情迥異。再者
    ，證人賴柏廷既證稱：他與被告默契是先報原價，於見面後
    再報優惠價差云云，卻又證稱：於110年5月4日是因為其未
    購滿可取得優惠價差之數量，因而被告沒有報價差云云，此
    等證述內容明顯自我矛盾。又證人賴柏廷既已無湊滿數量取
    得價差之意，而未於Wickr Me對話中向被告詢問價差，又何
    需於約定購買4公克大麻並付款後，再詢問被告本次價差乙
    事，證人所述顯不合常理。
  ②證人賴柏廷證稱：本來約定要去被告租屋處拿大麻，但因為
    被告還沒取得大麻，所以我在開車回學校的路上，載被告一
    起去找賣家云云（見本院卷第119頁），惟我國對販賣毒品
    犯行之刑罰甚重，毒品交易均隱密為之，販賣毒品者極不願
    被他人知悉，證人賴柏廷既不知被告取得大麻之賣家為何人
    ，被告先前亦不曾帶證人賴柏廷去看過大麻賣家（見本院卷
    第121頁），則何以本次被告會與證人賴柏廷一起去找大麻
    賣家進行交易，證人所述，顯難採信。
  ③證人賴柏廷於本院審理時證述：因為我把錢交給楊振，所以
    才於警偵時稱楊振為賣家，但我當時沒有那麼清楚合資、轉
    讓、購買的差異，但我在觀察勒戒期間，與勒戒處所內其他
    人聊到本案時，他們才告知我們這不是買賣等語（見本院卷
    第123頁、第125頁）。然證人賴柏廷既於勒戒處所內了解法
    律上對毒品販賣、合資購買、轉讓之定義差異，自應亦理解
    相應刑責輕重差異，則證人賴柏廷於本院審理時改稱本案為
    合資購買，難謂無維護被告而使其獲判較輕刑責之意。
  ④準此，證人賴柏廷固於本院審理時改稱其與被告係合資購買
    大麻云云，然細核證人賴柏廷於本院關於合資細節之證述內
    容，顯有相互矛盾、不合常理之處，應屬虛偽不實，實無可
    採。
二、論罪科刑
  ㈠按刑事法上販賣毒品之行為，係以售賣者與購買者雙方就毒
    品（標的物）與價金等買賣要素之意思表示一致時，其民事
    上之買賣契約即已成立（是否有背於公共秩序、善良風俗而
    無效，係另一事），並得認為已經「著手」於販賣毒品構成
    要件之行為，而其販賣行為之完成與否，則以毒品已否交付
    購買者為其區分既、未遂之標準（最高法院103年度台上字
    第4225號判決意旨參照）。被告與證人已達成大麻買賣之意
    思表示合致，但被告尚未交付大麻予賴柏廷，是核被告所為
    ，係犯毒品危害防制條例第4條第6項、第2項之販賣第二級
    毒品未遂罪。
  ㈡被告客觀上已著手於販賣行為之實行，惟尚未交付大麻而不
    遂，為未遂犯，應依刑法第25條第2項之規定，減輕其刑。
  ㈢按販賣第二級毒品罪之法定刑為「無期徒刑或10年以上有期徒刑，得併科新臺幣3,000萬元以下罰金」，然同為販賣第二級毒品之人，其原因動機不一，犯罪情節未必盡同，或有大盤毒梟者，亦有中、小盤之分，甚或僅止於吸毒者友儕間為求互通有無之有償轉讓者亦有之，其販賣行為所造成危害社會之程度自屬有異，法律科處此類犯罪，所設之法定最低本刑卻同為「10年以上有期徒刑」，不可謂不重，於此情形，倘依其情狀處以較輕之徒刑，即足以懲儆，並可達防衛社會之目的者，自非不可依客觀之犯行與主觀之惡性二者加以考量其情狀，是否有可憫恕之處，適用刑法第59條之規定酌量減輕其刑，期使個案裁判之量刑，能斟酌至當，符合比例原則。被告販賣第二級毒品之行為，固值非難，惟被告本案販賣大麻次數僅1次，販賣對象賴柏廷亦為其友人，約定販賣大麻重量僅4克，此與多次向不特定人兜售、販賣多量第二級毒品之大盤、中盤毒梟不能相提並論，其犯罪情節實較一般販毒者輕微，惡性實非重大，所造成危害社會之程度亦非嚴重，縱因未遂而減輕其刑，刑度仍嫌過重，而有情輕法重之情形，爰依刑法第59條規定，酌減其刑，並依法遞減之。
  ㈣爰以行為人之責任為基礎，審酌被告無視政府杜絕毒品犯罪
    之禁令，竟販賣本案毒品與他人藉以牟利，已損及國民健康
    ，於社會潛在危害非輕，所為實屬不該。惟念被告並無前科
    ，有臺灣高等法院被告前案紀錄表附卷可佐（見本院卷第14
    7頁），其素行尚佳，兼衡其自陳現大學肄業之智識程度、
    現從事舞台、燈光設計、未婚、無子女、家中現無人需要其
    扶養照顧之家庭生活狀況（見本院卷第134頁），暨其犯罪
    目的、手段等一切情狀，量處如主文第1項所示之刑。
三、沒收之說明
  ㈠扣案之iPhone 8 Plus行動電話（含門號0000000000號SIM卡1
    枚，IMEI碼：000000000000000號）行動電話1具，被告自承
    為其所有，且係與賴柏廷聯繫販賣本案毒品之用，應依毒品
    危害防制條例第19條第1項規定沒收。
  ㈡被告販賣第二級毒品大麻所得價金7,000元，為其犯罪所得，
    爰依刑法第38條之1第1項前段、第3項規定宣告沒收，於全
    部或一部不能沒收或不宜執行沒收時，追徵其價額。
  ㈢扣案之大麻2包，被告自述此係供自行施用等語，且卷內亦無
    事證證明此與本案販賣行為有關，故不予宣告沒收，應由檢
    察官另為適當之處置。
據上論斷，依刑事訴訟法第299條第1項前段，判決如主文。
本案經檢察官郭建鈺提起公訴，檢察官高光萱到庭執行職務。
中華民國111年5月26日
　　　　　　　　　刑事第七庭   審判長法　官  廖建傑　
　　　　　　　　　                   法  官  王星富
　　　　　　　　　                   法  官  吳旻靜
上正本證明與原本無異。
如不服本判決應於收受送達後20日內向本院提出上訴書狀，並應
敘述具體理由；其未敘述上訴理由者，應於上訴期間屆滿後20日
內向本院補提理由書（均須按他造當事人之人數附繕本）「切勿
逕送上級法院」。因疫情而遲誤不變期間，得向法院聲請回復原
狀。
                                     書記官  陳怡君
中　　華　　民　　國　　111 　年　　5 　　月　　27　　日
附表：被告與賴柏廷於通訊軟體Wickr Me之對話內容
日期 被告（暱稱gg3be0）與賴柏廷（暱稱madao2020）之對話內容 卷證出處 110年5月4日 【楊振】Yoyo 有新的了 猛的1750～但只有少量～（下午4：13） 【賴柏廷】可以拿多少呢？（下午4：19） 【楊振】5左右（下午4：23） 【賴柏廷】那我拿4可以嗎？（晚間8：57） 【楊振】完全okok!（晚間10：13） 【賴柏廷】什麼時候可以拿呢！（晚間10：14） 【楊振】明天傍晚～～～我明天白天去～～（晚間10：15） 【賴柏廷】好 沒問題（晚間10：17） 偵卷第87至92頁 110年5月5日 【楊振】那你方便先轉嗎～（凌晨1：58） 【賴柏廷】沒問題沒問題我等一下去轉 不好意思現在才回你（下午2：07） 【楊振】沒事沒事 我才剛醒 晚點出發～（下午2：19） 【賴柏廷】那跟你那個帳戶資訊（下午2：20） 【楊振】000000000000中信ㄉ（下午2：20） 【賴柏廷】Ok!我匯了跟你說! （下午2：20） 【楊振】豪（下午2：22） 【賴柏廷】我轉7000過去了（下午4：15） 【楊振】沒問題!約個8、9點～～我回到家跟你說～（下午4：17） 【賴柏廷】好（下午2：28） 【楊振】晚點見～（下午4：18）～ 【賴柏廷】晚點見! （下午4：15） 【賴柏廷】差不多八點到OK嗎？（下午6：51） 【楊振】拍謝拍謝 對方臨時有事 會改晚一點～～11：30或12點你可以嗎？（下午6：54） 【賴柏廷】可以可以（下午6：56） 【楊振】水水 如果提前到家我再跟你說～～（晚間7：12） 【賴柏廷】好! （晚間7：14） 【楊振】10點來～～（晚間8：49） 【賴柏廷】我會晚一點到 應該10：40左右到 不好意思剛剛在忙 等一下才準備要出發（晚間9：49） 【楊振】小事小事～（晚間10：05） 【賴柏廷】我到了!我在門外面了   嗨嗨! （晚間10：32） 【賴柏廷】我在門外面了（晚間10：37） 【賴柏廷】嗨嗨! （晚間10：41）  
得上訴。
附錄本案論罪科刑法條：
毒品危害防制條例第4條
製造、運輸、販賣第一級毒品者，處死刑或無期徒刑；處無期徒
刑者，得併科新臺幣3千萬元以下罰金。
製造、運輸、販賣第二級毒品者，處無期徒刑或10年以上有期徒
刑，得併科新臺幣1千5百萬元以下罰金。
製造、運輸、販賣第三級毒品者，處7年以上有期徒刑，得併科
新臺幣1千萬元以下罰金。
製造、運輸、販賣第四級毒品者，處5年以上12年以下有期徒刑
，得併科新臺幣5百萬元以下罰金。
製造、運輸、販賣專供製造或施用毒品之器具者，處1年以上7年
以下有期徒刑，得併科新臺幣1百50萬元以下罰金。
前五項之未遂犯罰之。